【裁判字號】    92,上,379
【裁判日期】    920819
【裁判案由】    確認債權不存在
【裁判全文】
臺灣高等法院民事判決  九十二年度上字第三七九號
    上  訴  人    甲○○
    訴訟代理人    胡致中  律師
    被 上訴 人    合作金庫銀行股份有限公司
    法定代理人    梁成金
    訴訟代理人    黃俊儒
右當事人間請求確認債權不存在事件，上訴人對於中華民國九十二年三月十三日臺灣
台北地方法院九十一年度訴字第五三二七號第一審判決提起上訴，本院判決如左：
    主    文
上訴駁回。
第二審訴訟費用由上訴人負擔。
    事    實
甲、上訴人方面：
一、聲明：
  (一)原判決廢棄。
  (二)確認台灣台北地方法院六十五年訴字第七二三六號、台灣高等法院六十五年上字
    第二一九九號確定判決之利息及違約金債權中，超過五年部份不存在。
  (三)訴訟費用由被上訴人負擔。
二、陳述：除與原判決記載相同者，茲引用之外，補述略稱：
  (一)權利之行使，不得以損害他人為主要目的，民法第一四八條定有明文；本件原票
    款之本金僅為一百五十萬元，被上訴人取得勝訴之確定判決後，於六十八年第一
    次聲請台北地院民事執行處，以六十八年民執地字第一八三二號執行清償票款，
    後因撤回執行而取得債權憑證；被上訴人嗣於七十七年二月二十九日再聲請強制
    執行（七十七年度民執辛字第七八五號）時，並未和上訴人聯絡，卻向法院謊稱
    ：「在外和解」而逕自撤回執行，以換取新債權憑證，且於八十二年間再度聲請
    強制執行（八十二年度執字第九八九０號）時，旋即具狀表示：「迄今未發覺可
    供執行之財產，請求換發債權憑證」而結案，又於八十七年度執字第一六一六二
    號聲請強制執行時，亦復如此，顯見被上訴人所謂已依法聲請強制執行，完全係
    以欺瞞之手段，向執行法院騙取新債權憑證而已，根本未認真調查被上訴人之資
    產，致約定利息及違約金，繼續累積至八百多萬元，顯有使上訴人受損害為主要
    目的之故意，有違民法第一百四十八條誠信原則。且被上訴人七十七年度民執辛
    字第七八五號執行事件中並未實質執行即撤回，既已撤回執行，依民法第一三一
    條之規定，其五年之時效視為不中斷，被上訴人之利息、違約金之債權，即因罹
    於五年消滅時效而不得請求；臺灣台北地方法院六十五年訴字第七二三六號及本
    院六十五年上字第二一九九號確定判決中之利息、違約金債權超過五年部份，顯
    不存在。
  (二)系爭確定判決距今已十餘年，此期間銀行利率一再調降，且被上訴人聲請執行時
    ，並未確實查報上訴人之資產，應依民事訴訟法第三百九十七條第一項（按：上
    訴人書狀誤引為第四百九十七條）關於「情事變更法則」之規定予以酌減。
三、證據：除援用第一審所提證據外，補提上訴人
    影本四件為證，並聲請訊問證人及聲請向台灣台北地方法院調九十年執字第二七
    ０三號執行卷、六十五年度訴字第七二三六號卷及本院六十五年度上字第二一九
    九號卷及命被上訴人提出六十二年六月十二日之連帶保證書及其對保文件。
乙、被上訴人方面：
一、聲明：
  (一)上訴駁回。
  (二)第二審訴訟費用由上訴人負擔。
二、陳述：除與原判決記載相同者，茲引用之外，補述略稱：
  (一)上訴人明知債務存在，且自稱其歷年來均有資力可償還債務，顯見其不清償債務
    係出於故意；依民法第二百二十條第一項之規定，上訴人應對因其故意不履行償
    債義務，致使利息、違約金增加之情形，自負其責。
  (二)被上訴人於歷年之執行程序中，並無任何撤回執行之行為，上訴人對此一主張應
    負舉證責任。
  (三)強制執行法於八十五年十月九日修正通過增訂第十九條後，被上訴人始得向稅捐
    機關調查債務人之財產狀況；在此之前，被上訴人無從查悉上訴人之財產狀況。
三、證據：除援用第一審所提證據外，補提被上訴人歷年放款利率一覽表一件為證。
    理    由
一、上訴人於原審起訴主張：被上訴人以臺灣台北地方法院六十五年度訴字第七二三
    六號及本院六十五年度上字第二一九九號之確定判決為執行名義聲請強制執行時
    ，僅聲請換發債權憑證，長期坐令利息、違約金累積高達本金四、五倍之多，遲
    至九十年二月六日聲請強制執行，始查封上訴人之一切銀行帳戶存款，有違民法
    第一百四十八條之誠信原則；且被上訴人以欺瞞之手段換發新債權憑證，有違誠
    信原則，況被上訴人於七十七年二月二十九日聲請強制執行時，已向法院表示「
    在外和解」而撤回執行，其時效視為不中斷；又被上訴人聲請換發債權憑證其各
    期之利息及違約金之請求權時效期間，仍固定為五年，不能延長，被上訴人無權
    請求長達二十餘年之利息及違約金。是被上訴人只能請求上訴人給付五年內之利
    息及違約金，逾五年之利息及違約金部分之請求權已罹消滅時效，該部分之債權
    不存在。
二、被上訴人則略以：被上訴人從未有撤回執行之事，且在每五年時效完成前，均有
    提出強制執行之聲請，從而上訴人之票款、利息及違約金之請求權並未罹消滅時
    效；且執行無效果係因無從查悉上訴人之財產所致，並非故意不為執行。至八十
    五年間強制執行法修正後，得請求執行法院向稅捐機關調查執行債務人之財產狀
    況，才查獲上訴人之存款等語，資為抗辯。
三、查被上訴人於六十五年間起訴請求上訴人與訴外人陳裕松、伍志遠等人連帶給付
    票款、利息及違約金，經原法院六十五年度訴字第七二三六號判決判命上訴人甲
    ○○及陳裕松、伍志遠等人應連帶給付新臺幣一百五十萬元及自六十四年十月九
    日起至清償日止，按每百元年息百分之一四．七五計算之利息，並自六十四年十
    一月九日起至清償日止，逾期六個月以內者，另加按上開利率百分之十，逾期六
    個月以上者，超過六個月部分，另加按上開利率百分之二十計算之違約金。甲○
    ○及陳裕松二人提起上訴後，經本院六十五年度上字第二一九九號判決駁回其等
    之上訴而告確定。又依票據法第二十二條，其時效自到期日起算，三年間不行使
    而消滅；惟被上訴人執行名義取得之時點係在強制執行法第四條第三項於六十四
    年四月二十二日修正公布後、八十五年十月九日修正刪除前，應適用六十四年四
    月二十二日修正公布之強制執行法第四條第三項：「依該法條第一項第一款或第
    三款之執行名義，聲請強制執行者，自執行名義成立之日起，其原有請求權之消
    滅時效期間，不滿五年者，延長為五年」之規定消滅時效期間延長為五年。上述
    等情，有原法院文卷銷燬清冊六十五年度檔民字訴卷（檔號七四六四至一○二八
    五號、第三冊）內六十五年度訴字第七二三六號民事判決書原本（見原審卷第四
    十八至五十二頁）、及上訴人提出之台灣高等法院六十五年度上字第二一九九號
    民事判決書影本一份附卷可稽（見原審卷第十三至十四頁），且為兩造所不爭執
    ，堪信為真實。
四、按訴訟標的之法律關係，於確定之終局判決中經裁判者，當事人之一造以該確定
    判決之結果為基礎，於新訴訟用作攻擊防禦方法時，他造應受其既判力之拘束，
    不得以該確定判決言詞辯論終結前，所提出或未提出之其他攻擊防禦方法為與該
    確定判決意旨相反之主張，法院亦不得為反於確定判決意旨之裁判（最高法院四
    十二年台上字第一三○六號、三十年上字第八號判例意旨參照）。上訴人指稱系
    爭確定判決中所認定上訴人應負保證人責任之印文，係由上訴人之女毛靈霏所盜
    蓋，上訴人並無連帶保證之事實云云，惟依前揭判例意旨，上訴人應負保證責任
    之法律關係，既於確定之終局判決中經裁判，自不得於本件確認訴訟中為相反之
    主張，故上訴人主張其印章係遭盜蓋，對被上訴人不負保證責任云云，要無足取
    。
五、次按消滅時效，因起訴而中斷，而開始執行行為或聲請強制執行與起訴有同一效
    力；因起訴而中斷之時效，自受確定判決，或因其他方法訴訟終結時，重行起算
    ，民法第一百二十九條、第一百三十七條第二項分別定有明文。經查，依臺灣台
    北地方法院九十年度執字第二七０三號民事執行卷所附債權憑證，其上分別記載
    「本件債權人經參加本院六十九年民執玄字第四七０七號於七十二年十一月十五
    日受償新台幣二二、三七０元」（並附記：『無分配之金額』、『係執行費用』
    等語）、「本件經七十七年度民執辛字第七八五六號聲請執行仍無結果」、「本
    件債權人經本院八十二年民執丙字第九八九０號於八十二年十一月六日受償新台
    幣０元」、「本件債權人經本院八十七年民執甲字第一六一六二號執行於八十七
    年十月二十八日受償新台幣０元及執行費０元」等字樣（見原審卷第二十七頁）
    ，足徵本件被上訴人歷次於重行起算之五年時效屆滿前，均依債權憑證聲請強制
    執行，執行法院亦均於原債權憑證上註記聲請事由及執行無效果之結果，並再發
    給債權憑證，依前開規定，自生中斷時效之效力。上訴人主張被上訴人於六十八
    年第一次聲請強制執行後即逕行撤回執行，並未據舉證以實其說，且若債權人撤
    回執行之聲請，執行法院即以撤回報結，不可能發給債權人債權憑證；被上訴人
    既已取得債權憑證，足見被上訴人並無撤回強制執行之情事。又上訴人雖引用臺
    灣臺北地方法院七十七年度民執辛字第七八五號執行筆錄上之記載（見本院卷第
    五十五頁），指稱被上訴人自稱「在外和解，聲請撤回執行，並發還執行名義」
    云云，惟被上訴人所聲請強制執行之案號為七十七年度民執辛字「第七八五六號
    」與同股之「第七八五號」並不相同，且前開第七八五號執行筆錄上所記載之當
    事人亦與本件當事人有間，上訴人以此主張被上訴人已撤回執行，不生時效中斷
    之效力云云，自不足取。綜上所述，系爭判決所確定之票款及其利息、違約金之
    請求權並未罹於消滅時效之事實，洵堪認定。
六、上訴人另主張系爭判決於六十五年十一月確定後，上訴人原所應負擔之票款金額
    原僅為一百五十萬元，其後二十餘年所累積之利息及違約金為本金之四、五倍之
    多，且參酌現今之利率水準，若仍依系爭判決計算金額，顯失公平。經查，銀行
    放款實務上，本有「固定利率」與「機動利率」二種不同之計算利息方式，供客
    戶自由選擇約定，本件上訴人既約定以固定利率計息，即與機動利率之調整無關
    ；自不得據此指原約定之固定利率，對上訴人顯失公平。況上訴人其自稱於系爭
    判決確定後至今，一直有資力得以清償此一債務，自得隨時清償以了結債務，亦
    無情事變更之可言，其引用九十二年六月六日立法院修正通過，尚未訂定施行日
    期之民事訴訟法第三百九十七條酌減利息及違約金之金額，以符公平云云，尤屬
    無據。
七、綜上所述，系爭判決確定後，被上訴人得請求上訴人給付票款金額及其利息、違
    約金之請求權消滅時效既未完成，上訴人請求確認被上訴人依臺灣台北地方法院
    六十五年度訴字第七二三六號、本院六十五年度上字第二一九九號確定判決對上
    訴人之利息及違約金債權超過五年部分不存在，洵非正當。原審為上訴人敗訴之
    判決，核無不合；上訴意旨指摘原判決不當，求予廢棄改判，為無理由，應予駁
    回。
八、兩造其餘攻擊、防禦方法及所為之立證，與判決之結果不生影響，無庸再一一論
    究，併此敘明。
九、據上論結，本件上訴為無理由，依民事訴訟法第四百四十九條第一項、第七十八
    條，判決如主文。
中      華      民      國    九十二    年      八      月      十九    日
                                臺灣高等法院民事第十五庭
                                    審判長法  官  劉  靜  嫻
                                          法  官  吳  光  釗
                                          法  官  陳  昆  煇
右正本係照原本作成。
如不服本判決，應於收受送達後二十日內向本院提出上訴書狀，其未表明上訴理由者
，應於提出上訴後二十日內向本院補提理由書狀（均須按他造當事人之人數附繕本）
上訴時應提出委任律師或具有律師資格之人之委任狀；委任有律師資格者，另應附具
律師資格證書及釋明委任人與受任人有民事訴訟法第四百六十六條之一第一項但書或
第二項（詳附註）所定關係之釋明文書影本。
中      華      民      國    九十二    年      八      月      二十    日
                                          書記官  李  佳  樺
附註：
民事訴訟法第四百六十六條之一（第一項、第二項）：
對於第二審判決上訴，上訴人應委任律師為訴訟代理人。但上訴人或其他法定代理人
具有律師資格者，不在此限。
上訴人之配偶、三親等內之血親、二親等內之姻親，或上訴人為法人、中央或地方機
關時，其所屬專任人員具有律師資格並經法院認為適當者，亦得為第三審訴訟代理人
。


司法院資訊處製作；財團法人民間司法改革基金會備份。
